【裁判字號】    90,台上,489
【裁判日期】    900208
【裁判案由】    殺人
【裁判全文】
最高法院刑事判決                                  九十年度台上字第四八九號
    上  訴  人  甲○○
右上訴人因殺人案件，不服台灣高等法院花蓮分院中華民國八十九年十一月二十九日
第二審判決 (八十九年度上重訴字第二七一號，起訴案號：台灣花蓮地方法院檢察署
八十九年度偵字第一七八二號) ，提起上訴，本院判決如左：
    主  文
原判決撤銷，發回台灣高等法院花蓮分院。
    理  由
本件原判決認定上訴人甲○○與李鳳英係鄰居，思與李鳳英為友，但未獲其理睬。復
得知李鳳英之父親因病住院，於民國八十九年六月三日十五時許，攜帶飲料赴花蓮縣
鳳林鎮○○路○段五十一號李鳳英住處，欲送李父飲用，以取悅李鳳英，李鳳英不為
所動，上訴人遂與其爭吵後離去。至同月四日凌晨四、五時許，上訴人吸食強力膠後
，怨恨難平，適聞李鳳英自外開門返家，即強行推開李鳳英住處後門入內（無故侵入
住宅部分未據告訴），嚴詞責問李鳳英，遭李鳳英推向門外。上訴人更加氣憤，發生
拉扯，李鳳英不敵，從後門躍入灌溉溝圳中逃跑，上訴人隨即跳入水中追趕，往北追
逐約一百五十公尺左右，追上並抓住李鳳英，乃萌殺人犯意，以右手臂從李鳳英身後
勒緊其脖子，將其頭部浸入溝渠中，李鳳英奮力掙扎，上訴人更加使力強押李鳳英頭
部於水中，迨李鳳英不再掙扎身體浮起死亡後始罷手等情。因而維持第一審論處上訴
人殺人罪刑之判決，駁回其於第二審之上訴。固非無見。
惟查刑法第六十二條自首減輕其刑之規定，以對於未發覺之罪，自首而受裁判者為要
件。所謂發覺，不以有偵查犯罪職權之機關或人員確知其人犯罪無誤為必要，祇須有
確切之根據對其發生嫌疑時，即得謂為已發覺。原判決依憑花蓮縣警察局鳳林分局偵
查報告及刑事組長王新義之證言，認定上訴人於犯罪未發覺前，即向該分局自首而受
裁判，因依自首之例減輕其刑（見原判決第五面第二行至第六行）。但證人王新義於
第一審法院證稱：「……我後來到鳳林派出所時，就已經看到被告在派出所。」「我
不清楚（被告是否自首），因為第一手承辦是派出所。」等語（見第一審卷第四十頁
反面）。如果不虛，則該證言是否足以證明上訴人在犯罪未發覺前，已向警方自首其
犯行？尚非無疑。而依偵查報告記載：「……於查證（死者）身分中，突有男子王建
國到派出所以極驚恐之語調報案稱：其女友李鳳英家後門遭破壞，且李女人不見，並
指稱一定係被甲○○怎麼樣了，此時本所依據地緣關係研判該待查身分女性浮屍為李
鳳英，而犯嫌應係經常騷擾死者之甲○○，遂由同仁帶著證人王建國於同日十二時許
，到鳳林榮民醫院認屍，並赴可疑犯嫌甲○○宅查證，惟尚在途中婁某突於十二時十
分出現在本所到案稱：其殺了李鳳英來投案自首……」（見相驗卷第九十八、九十九
頁）。倘屬無訛，上訴人似於警方「依據地緣關係研判……犯嫌應係經常騷擾死者之
甲○○」，並「赴可疑犯嫌甲○○宅查證」以後，始向警方投案，是否符合自首之要
件？亦饒有再事探求之餘地。上訴人投案以前，究竟警方是否已有確切之根據，合理
的研判其有此嫌疑，或僅止於臆測？實情如何尚欠明瞭，自應詳加調查，根究明白，
始足為判斷其適用法律正當與否之依據。又依卷內「台灣高等法院被告全國前案紀錄
表」記載，上訴人曾因偽造文書罪經台灣高雄地方法院判處有期徒刑一年十月，八十
年十一月二十八日確定，但無執行紀錄（見原審卷第十頁）。究竟上訴人確否曾經犯
罪經判處有期徒刑確定？何時執行完畢？此與其所犯本罪是否成立累犯攸關，亦應進
一步加以調查，期臻適法。上訴意旨指摘原判決違背法令，尚非全無理由，應認有撤
銷發回更審之原因。
據上論結，應依刑事訴訟法第三百九十七條、第四百零一條，判決如主文。
中      華      民      國     九十     年      二      月      八      日
                              最高法院刑事第五庭
                                  審判長法官  紀  俊  乾
                                        法官  黃  正  興
                                        法官  陳  東  誥
                                        法官  張  春  福
                                        法官  韓  金  秀
      右正本證明與原本無異
                                              書  記  官
中      華      民      國     九十     年      二      月     十二     日


司法院資訊處製作；財團法人民間司法改革基金會備份。
